【裁判字號】    98,簡上,239
【裁判日期】    981030
【裁判案由】    清償債務
【裁判全文】
臺灣臺北地方法院民事判決             98年度簡上字第239號
上  訴  人  乙○○（原名范月丹）
訴訟代理人  郭明松律師
被上訴人    日盛國際商業銀行股份有限公司即寶島商業銀行股
            份有限公司
法定代理人  丁○
訴訟代理人  丙○○
訴訟代理人  甲○○
上列當事人間請求清償債務事件，上訴人對於民國98年1 月22日
本院臺北簡易庭97年度北簡字第43279 號第一審簡易判決提起上
訴，本院於民國98年10月15日言詞辯論終結，判決如下：
    主  文
原判決關於命「上訴人給付被上訴人新臺幣拾玖萬肆仟柒佰玖
拾肆元，及其中新臺幣貳拾伍萬玖仟佰壹拾元部分，自民國
九十三年六月二十六日起至清償日止按年息百分之二十計算之利
息」部分，及該部分訴訟費用負擔（除確定部分外）、假執行宣
告均廢棄。
上開廢棄部分，被上訴人在第一審簡易之訴及假執行之聲請均駁
回。
第一審（除確定部分外）、二審訴訟費用均由被上訴人負擔。
    事實及理由
壹、程序方面：
    被上訴人法定代理人原為陳國和，嗣於訴訟繫屬後變更為丁
    ○，新法定代理人丁○遂於民國98年6 月10日提出書狀聲明
    承受訴訟，此有被上訴人所提之經濟部普經授商字第098011
    02800號函附卷足佐，經核與民事訴訟法第170條、第175條
    、第176條規定相符，應予准許。
貳、實體部分：
一、被上訴人起訴時主張：上訴人於82年7月7日與被上訴人訂立
    信用卡使用契約（下稱系爭信用卡契約），卡號為00000000
    00 000000，信用卡額度則為新臺幣（下同）20萬元，並約
    定上訴人得持卡於財團法人聯合信用卡處理中心等之特約商
    店記帳消費，且應於當（次）月10日前向被上訴人清償，清
    償方法得繳交每月帳單上之最低應繳金額以上或全額償還所
    消費之帳款。但其未清償款項部分，自入帳日起按年息20％
    計算之利息，若於每月緻款截止日未繳足應繳帳款之最低應
    繳金額時，得依其清償金額暨依約定條款所定自逾期開始，
    最高以連續三期為限，每月得加計違約金3000元。未料，上
    訴人於89年7月29日最後繳款1萬6500元後，即未再清償其所
    欠款項，且未依雙方合意之信用卡使用約定條款正常繳款，
    連續二期未繳足最低應繳金額，經被上訴人於89年12月20日
    依約定條款第21條、第22條第1項規定終止契約及期限利益
    。上訴人迄至93年6月25日止尚積欠47萬6082元未按期給付
    ，其中25萬9313元為自82年7月7日起至93年6月25 日止之消
    費款，其餘20萬3148元為循環利息、1萬3621元則為違約金
    ，屢經被上訴人催討迄未清償。為此，爰依消費借貸契約之
    法律關係，請求上訴人清償信用卡債務等語。
二、上訴人則略以：
    (一)系爭契約乃上訴人之夫田明松個人所申請使用，其且逕以
      上訴人名義申請附卡，甚至在信用卡申請書上更有不知名
      人士冒簽上訴人姓名，故系爭契約雖記載上訴人為連帶保
      證人，然上訴人對於系爭契約之成立及其應依系爭契約所
      負連帶責任等情毫無所悉，更未明示願負連帶清償責任。
      再者，系爭契約上之簽名既非上訴人所親簽，則被上訴人
      起訴狀所附申請書第1頁申請人聲明事項所記載「附卡申
      請人親筆簽名、亦為連帶保證人」等字樣，顯屬虛偽，被
      上訴人憑此記載主張上訴人應負連帶保證責任，應負舉證
      責任。況系爭契約乃信用卡定型化契約，被上訴人於契約
      條款中，要求上訴人對於正卡持有人所負債負連帶清償責
      任，不僅加重上訴人之責任，尚且在上訴人未曾與其訂立
      系爭契約之情況下，逕要求其依信用卡定型化契約負連帶
      清償責任，對於上訴人有重大不利益，依民法第247條之1
      規定，對於上訴人應屬無效；遑論，法律復未規定正卡持
      卡人及附卡持卡人就個別使用信用卡所生應付帳款，成立
      連帶債務，上訴人既未明示願負連帶清償責任或依法律規
      定應負連帶清償責任，被上訴人逕要求上訴人負連帶清償
      責任，顯失依據。又縱認上訴人曾持信用卡附卡消費，亦
      不得因此逕認上訴人曾授權田明松簽名，蓋因系爭契約上
      係載明「附卡申請人親筆簽名」，在上訴人不僅否簽名，
      更否認授權田明松簽名之情況下，則在被上訴人證明上訴
      人有「親筆簽名或授權簽名」前，原審逕自認定上訴人授
      權田明松簽名，實有違誤。
    (二)上訴人對於是否曾持田明松所交付之附卡消費，早已不復
      記憶，故在被上訴人舉證證明上訴人係使用該附卡，並確
      定上訴人使用之金額前，實無苛求上訴人就正卡持卡人所
      負債務負全部清償責任之理，另觀之被上訴人所提出之對
      帳單，除89年7 月26日之對帳單有田明松之消費明細，而
      田明松在當期亦曾繳交1萬6500元外，自89年9月26日起之
      帳單，僅有信用卡本金及遲延利息、違約金金額之記載，
      對於附卡持有人消費金額多寡均未見提出，亦有疏漏。
    (三)又系爭契約中上訴人既非親自簽名，被上訴人之使用人（
      即對保職員）亦在從未通知上訴人之情況下即逕予對保，
      以完成系爭信用卡正、附卡之製作及發行，顯屬與有過失
      。況本件信用額度僅20萬元，被上訴人卻放任田明松積欠
      至27萬8940元，始於89年12月20日予以停卡，爾後更未積
      極向田明松催繳，甚至在田明松92年9月2日死亡後，亦遲
      未向包括上訴人在內之繼承人追索此筆債務，放任該筆債
      務拖延迄今，以藉此增加循環利息203,148元及違約金之
      請求，就此上訴人顯有重大過失，依民法第217條規定，
      上訴人自得求請減輕或免除賠償金額。
三、原審判命上訴人應給付被上訴人39萬4794元，並駁回被上訴
    人其餘之訴，同時就被上訴人前揭勝訴部分依職權宣告假執
    行，上訴人如以39萬4794元為被上訴人預供擔保後，得免假
    執行。前揭上訴人勝訴部分，因被上訴人並未提起上訴而告
    確定，至上訴人就其敗訴部分，業已表明不服提起本件上訴
    ，並於本院為上訴聲明：(一)原判決不利上訴人部分廢棄；(二)
    前開廢棄部被上訴人在原審之訴駁回。被上訴人則為答辯聲
    明：上訴駁回。
四、得心證之理由：
    (一)按「民事訴訟法如係由原告主張權利者，應先由原告負舉
      證之責，若原告先不能舉證，以證實自己主張之事實為真
      實，則被告就其抗辯事實即令不能舉證，或其所舉證據尚
      有疵累，亦應駁回原告之請求」，最高法院17年上第917
      號判例可資參照。
    (二)被上訴人主張訴外人田明松及上訴人向被上訴人申請信用
      卡使用，其中訴外人田明松為正卡、上訴人為附卡，固據
      被上訴人提出申請書為證，但為上訴人所否認。雖被上訴
      人辯稱訴外人田明松與上訴人為夫妻關係，系爭信用卡申
      請時兩造在同一戶籍，附卡持卡人未將信用卡折斷，可知
      上訴人已同意使用附卡，並同意附卡持有人之責任云云。
      然查，夫妻雖戶籍同設一處，但夫妻是否住居同一處，是
      否同時均同意申辦信用卡，尚非當然；又申請信用卡，尚
      非日常家務，尚難認為夫妻間彼此有代理申請信用卡之權
      利。被上訴人自應證明上訴人曾有申請系爭信用卡附卡及
      收到該附卡之事實，觀系爭信用卡申請書「范月丹」之簽
      名，與上訴人當庭之簽名及提供其字跡觀之，尚難認為其
      筆劃、運勢、神韻相同，故無法證明上訴人確實有申請系
      爭附卡之行為。而被上訴人亦不否認寄附卡係以平信寄出
      （本院卷27頁），故無證據證明上訴人已收受系爭附卡；
      被上訴人亦未聲請傳喚對保之人證明上訴人當時是否親自
      與被上訴人對保，是否有辦卡之意願等情，而該等得由被
      上訴人核對申請者之信用狀況與辦卡意願，自屬被上訴人
      所得控制之風險，被上訴人既未提出相關證據佐證其主張
      ，自難認為上訴人曾經同意申請系爭信用卡之附卡。從而
      ，被上訴人請求上訴人應就系爭信用卡之消費負連帶清償
      之責，即難認有理由。
    (三)退萬步言，縱認上訴人曾經申辦系爭信用卡之附卡，但信
      用卡現為國人日常生活重要消費工具之一，主要用於替代
      現金支付，至於保證或連帶清償並非其基本功能及需求，
      在此前提下，發卡銀行將信用卡契約結合保證或連帶清償
      條款，顯然在消費者預期之外。再者，比較發卡銀行與消
      費者地位，消費者對於契約條款多半無從討論增、刪、變
      更，只能接受契約條款所定內容，因此，解釋相關條款尤
      應注意此一特點，以調和締約雙方經濟實力。其次，正附
      卡持有人經濟能力不同，附卡使用者多半係經濟狀況較差
      之家屬，反而要為正卡持有人連帶清償債務，亦不甚合理
      。是以本件契約而言，約定條款第3條第1項固然有正附卡
      持有人連帶清償之約定（原審卷第8頁），但契約約定條
      款內容甚多，此一條款其字體、大小均與其他約定條款無
      異，消費者於訂約時極易忽略此一條文。再者，信用卡申
      請書上雖然有申請人（即正卡持有人）與附卡申請人簽章
      欄，但是該欄反而未註明「連帶保證人」或「連帶債務人
      」等重要性質，消費者如何能預期日後有連帶負責情事？
      從而，本件信用卡契約有關正附持卡人互負連帶清償責任
      之條款，確已違反誠信原則，對消費者顯失公平，該條款
      應屬無效。被上訴人亦坦認無法區分系爭信用卡之消費款
      何者為正卡消費、何者為附卡消費，尚難認為其提出之消
      費明細何者係上訴人所為。從而，被上訴人既不能證明上
      訴人有何使用系爭信用卡附卡之消費行為，而上訴人應對
      正卡持有人之消費負連帶清償之責的約定亦經本院認為無
      效，被上訴人請求上訴人給付信用卡款、利息及違約金即
      屬無理由，應予駁回。原審未予究明，而為上訴人敗訴之
      判決，尚有未洽，上訴意旨指摘原判決不當，求予廢棄改
      判，為有理由，爰由本院予以廢棄改判如主文所示。
五、本件事證已臻明確，兩造其餘攻擊防禦方法及證據資料，核
    與本件判決結果不生影響，毋庸一一論述，併予敘明。
六、據上論結，本件上訴人之上訴為有理由，依民事訴訟法第
    436條之1第3項、第450條、第78條，判決如主文。
中    華    民    國    98    年    10    月    30    日
                  民事第四庭  審判長法  官  周祖民
                                    法  官  余明賢
                                    法  官  趙子榮
以上正本係照原本作成
本判決不得上訴
中    華    民    國    98    年    10    月    30    日
                                    書記官  謝榕芝


司法院資訊處製作；財團法人民間司法改革基金會備份。
